【裁判字號】    95,上,84
【裁判日期】    970610
【裁判案由】    排除侵害
【裁判全文】
臺灣高等法院臺中分院民事判決            95年度上字第84號
上  訴  人
即被上訴人      乙○○
訴訟代理人      曹宗彝律師
複  代理人      鄭晃奇律師
複  代理人      洪毓良律師
上  訴  人
即被上訴人      戊○○
訴訟代理人      游琦俊律師
受告知訴訟人    丁○○
受告知訴訟人    丙○○
受告知訴訟人    甲○○
上列當事人間排除侵害等事件，上訴人對中華民國94年11月30日
台灣台中地方法院93年度訴字第1440號第一審判決提起上訴，本
院於97年5月27日言詞辯論終結，判決如下：
    主  文
原判決關於主文第二項命上訴人即被上訴人戊○○應給付上訴人
即被上訴人乙○○之金額於超過新台幣陸拾貳萬肆仟玖佰玖拾陸
元本息部分、及自民國93年6月9日起至95年5月20日止（原判決
所命至修繕工程完成日止減縮為95年5月20日）按日給付之清潔
費損害金於超過新台幣壹佰捌拾捌元部分，及上開部分假執行之
宣告，以及裁判費用除確定部分外之裁判均廢棄。
上開廢棄部分，乙○○於第一審之訴及假執行之聲請均駁回。
乙○○之上訴、及戊○○其餘之上訴均駁回。
乙○○追加之訴及其假執行之聲請均駁回。
第一、二審訴訟費用除已確定部分外，由戊○○負擔三分之一，
餘由乙○○負擔。
追加之訴訟費用由乙○○負擔。
    事實及理由
一、上訴人即被上訴人乙○○起訴主張：其為台中縣潭子鄉○○
    村○○路○段17巷13之122號房屋所有權人，上訴人即被上訴
    人戊○○為台中縣潭子鄉○○村○○路○段17巷13之123號房
    屋所有權人，二屋毗鄰而立，惟乙○○地勢較低，高低落差
    達1公尺餘，於民國88年921大地震後，戊○○房屋後方排水
    溝及化糞池遭地震毀損，致污水灌入乙○○家中，雖多次與
    戊○○交涉，惟均遭拒絕處理。嗣於88年10月間由乙○○協
    同其他3戶鄰人向台中縣潭子鄉公所陳情，經潭子鄉長率相
    關人員，至現場勘查後，議定由戊○○房屋後方，重修改建
    排水溝，各戶簽定土地使用同意書後，鄉公所核定每戶補助
    新台幣（下同）2萬元重建排水溝經費，豈料戊○○於領取
    補助費後，卻未依與鄉公所議定之排水溝路線，重修改建排
    水溝，乙○○雖自行另建排水管線，然戊○○家庭污水灌入
    乙○○家中之問題並未徹底解決，幾乎每日均有家庭污水滲
    漏入家中，經求助於專業人士，研判應係戊○○房屋後方排
    水溝重建時，未妥善確實施工，以致廢水滲漏入乙○○家中
    ，爰依民法第767條規定排除侵害，請求：戊○○將其屋
    後排水溝修繕回復至不會漏水之狀態；因污水不斷灌入乙
    ○○家中之隔間牆，造成該隔間牆構造上之毀損，非予以拆
    除重建不足以回復舊觀，拆除重建費用120,000元；因污
    水漫流家中廚房、客廳，每日須花費1小時清潔、消毒，應
    賠償自89年1月1日起至排除侵害日止，每日784元計算之清
    潔費之損害；因家中長期遭污水穢氣侵襲，身心遭受極大
    壓力，請求100萬元之精神賠償；戊○○在其屋後加建廚
    房，不法逾越界線無權占用土地，應拆除占用部分之地上物
    ，並將土地返還等語。
二、上訴人即被上訴人戊○○則以：乙○○認戊○○屋後排水溝
    遭921地震震壞導致其家中漏水，要求左右鄰居重建排水溝
    ，且不可按照原有水溝路線，戊○○與其他3戶鄰人商量後
    ，乃由戊○○無條件提供住家土地，另建排水管線將所有鄰
    居屋後共用排水溝予以修繕完成，將家庭污水直接由戊○○
    家中經過導引排放，惟該排水溝修復後，乙○○家中漏水依
    舊，顯然其家中漏水與戊○○之排水溝無關。本件應係921
    地震兩造房屋受強震致共同壁內之水管破裂，而出現滲水現
    象，非戊○○所有房屋排水之設置及保管有欠缺而生損害所
    致。又乙○○請求修繕及賠償費用，因戊○○屋後之排水溝
    原係整排住戶之排水系統，既因921地震遭受破壞，應由社
    區所有住戶共同修護，不應獨苛責戊○○等語。
三、原審判決：
    (一)戊○○應將坐落門牌號碼台中縣潭子鄉○○村○○路○段
      17巷13之123號房屋後方之排水溝等排水系統修繕至不會
      漏水至原告所有坐落門牌號碼台中縣潭子鄉○○村○○路
      ○段17巷13之122號房屋。
    (二)戊○○應給付乙○○786,300元及自93年7月16日起至清償
      日止按年息5%計算之利息、暨自93年6月9日起至前項修繕
      工程完成日止，按日給付乙○○300元計算之損害金。
    (三)戊○○應將坐落系爭台中縣潭子鄉○○段第762之44地號
      ，如原判決附圖所示A部分、面積0.43平方公尺，B部分、
      面積1.03平方公尺土地上之地上物拆除，並將土地返還乙
      ○○。
    (四)駁回乙○○其餘之訴及其餘假執行之聲請。
    (五)就上開第2項部分酌定相當擔保金併為假執行、及免為假
      執行之宣告。
四、兩造均不服原判決，提起本件上訴。乙○○於本院聲明，求
    為判決：
A、上訴部分：
    一、原判決不利於乙○○部分廢棄。
    二、上開廢棄部分，戊○○應再給付乙○○1,604,564元，
        及自93年7月16日起至清償日止按年息5%計算之利息。
    三、戊○○應自93年6月9日起至95年5月20日止，按日給付
        上訴人484元（乙○○就每日污水清潔費用減縮請求至
        95年5月20日止，見本院卷(二)第9頁背面、及34頁）。
  B、追加之訴部分：
     戊○○應將台中縣潭子鄉○○村○○路○段17巷13之123號房
     屋後方之排水溝等排水系統，全部重新改建。
  C、以上請求願供擔保，請准宣告假執行。
  D、答辯部分：上訴駁回。
四、戊○○於本院聲明，求為判決：
A、上訴部分：
    一、原判決不利於戊○○部分廢棄【戊○○就原判決第三項
        命其將如原判決附圖所示A部分、面積0.43平方公尺，B
        部分、面積1.03平方公尺土地上之地上物拆除，並將土
        地返還乙○○部分，於本院審理中已當庭撤回該部分之
        上訴（見本院卷(二)第10頁背面】。
    二、上開廢棄部分，乙○○於原審之訴駁回。
  B、追加部分：
    追加之訴駁回。
  C、答辯部分：
    一、上訴駁回。
    二、如受不利判決願供擔保，免為假執行。
五、乙○○於本院就追加之訴之陳述：按所有人對於有妨害其所
    有權者，得請求除去之。有妨害所有權之虞，得請求防止之
    。民法第767條定有明文。戊○○因新建排水管溝不當，致
    造成家庭污水滲漏入乙○○家中，已嚴重妨害乙○○對所有
    房屋所有權之使用、收益，符合上開規定之構成要件，故乙
    ○○自得請求戊○○將房屋後方之排水溝等排水系統，全部
    重新改建等語。
六、本件經本院進行協議簡化爭點結果，確認兩造不爭執之事實
    如下：
  (一)88年921地震後，兩造及相鄰之受告知人甲○○、丁○○等
    人具名向台中縣潭子鄉公所聲請補助重建原有屋後排水溝，
    每戶2萬元經費。（見乙○○起訴狀附證二、三、四）。
  (二)戊○○及甲○○、丙○○、丁○○整建排水溝完成後，戊○
    ○及甲○○、丙○○、丁○○等住戶之家庭用水，均排入戊
    ○○修建之系爭排水溝。
  (三)本院於95年4月21日勘驗現場勘驗結果為：
    1.乙○○所有房屋為潭興路一段17巷13之122號，戊○○為
      同巷13之123號。正門均朝西南方，前之馬路為潭興路17
      巷、約6米寬，有政府所設密閉式的大排水溝於屋前，臨
      柏油路。
    2.原私設排水溝始自同巷13之126號起至乙○○之13之122號
      止。於921地震後因私設排水溝震毀，由乙○○領銜申請
      政府補助每戶2萬元修繕，每戶自行修繕13之126號至13之
      123號，變更原來所設置橫向通往乙○○該戶的排水方向
      ，而自戊○○住宅後，穿由戊○○住處廚房往屋前門口，
      排放至門前之公設排水溝內；而乙○○部分仍沿原來排水
      方向由右側排出，上開私設排水溝均在各戶所有土地地下
      。
    3.勘驗乙○○屋內客廳後側與戊○○相鄰的隔間牆留有滲水
      痕跡，如附件一相片所示（見本院卷(一)第62頁）；廚房前
      側與戊○○相鄰之隔間牆亦有滲水痕跡，如附件二相片所
      示（見同上卷第63頁）；穿堂部分（即由客廳到廚房之走
      道）亦有滲水痕跡，如附件三相片所示（見同上卷第64頁
      ）。以上滲水痕跡於本院勘驗時均已呈乾燥狀態。
  兩造對上開事實不爭執，應受拘束。本院就上開事項，無庸再
  調查証據，自得為判決之基礎。
七、惟兩造則對下開之爭點爭執之，茲將之論述如下：
    (一)乙○○房屋上開牆壁滲漏現象，是否係戊○○修建系爭排
      水溝時因設置不當、或有損壞未予修繕所導致？
      乙○○主張：戊○○新設之系爭排水管溝，未依鄉公所、
      建管單位勘查、及鄰居蓋章同意之路線修建（即起訴狀證
      三之土地使用同意書所示內容修建），又於修建時僅委託
      民間之一般土水師傅進行改建，設置有所不當，致造成滲
      漏污水流至乙○○家中等語。戊○○則辯以：乙○○之房
      屋滲漏現象，並非戊○○就系爭排水溝等排水系統設置不
      當、或損壞未予修繕所導致等語。經查：乙○○房屋上開
      牆壁滲漏現象，經原法院囑託台灣省建築師公會鑑定漏水
      之原因，是否為戊○○所有123號房屋之排水系統設置不
      當所致一節，經該會以：於勘查現場時乙○○所有122號
      房屋之客廳、廚房等1樓空間多處有水之滲漏，客廳後側
      後側牆壁、及廚房餐廳側面牆壁距地板面上緣均有1滲水
      處且牆面多處油漆脫落與白華現象，戊○○居住建物排水
      系統確有影響乙○○居住建物，並造成上開位置牆壁濡濕
      ，惟就具體且直接之損壞點並無法確認等語，有臺灣省建
      築師公會94年1月5日94台建師鑑（963067）字第2075-3號
      函所附鑑定報告書在卷可稽。上開鑑定雖認定戊○○建物
      之排水系統有影響乙○○建物，而造成上開位置牆壁濡濕
      ，並無法確認損壞點為何，兩造於本院審理中均同意再由
      台灣水利技師公會鑑定乙○○所有房屋之客廳後側之隔間
      牆、廚房前側隔間牆、及穿堂之滲漏現象，是否係隔鄰戊
      ○○所有之同巷13之123號房屋於921地震後，因修建排水
      溝之設置不當、或有所損壞未予修繕所致（見本院卷(一)第
      98頁），經本院檢送台灣省建築師公會上開鑑定報告書，
      囑託台灣水利技師公會供鑑定之參考，其鑑定結果則為：
      「由鑑定報告附件七、八之水理計算結果可知，(一)當屋後
      排水側溝改變方向，將其逕流量匯集到屋前排水側溝時，
      於93年7月3日上午8點15分發生最大逕流量，直徑20公分
      之PVC管有些微的積水產生，時間約為40分鐘（AM7:40～
      AM8:20）。(二)由附件九可知，95年6月的連續降雨所造成
      最大逕流量，發生在95年6月8日晚上21點59分，此時排水
      之PVC管並未有積水發生。但根據乙○○指出兩次大雨都
      有滲漏現象產生，而在建築師公會的鑑定報告書中指出，
      將混有顏色的水從戊○○住宅廚房洗手槽倒入後約五小時
      ，乙○○住宅的共同牆及隔間牆（系爭位置處）有顏色相
      近但較淡的水滲出。且當95年6月9日大雨時，戊○○住宅
      已無人居住，但陳宅仍有滲漏產生，從上述的各種現象可
      以判斷，系爭位置處早有裂縫產生，且該PVC管應有裂縫
      破損，所以當水通過PVC管就會讓水循著裂縫處排出，導
      致陳宅產生滲漏，而依現場狀況可知，發生滲漏的位置約
      在離陳宅地板高100～60公分處，且歐宅地板比陳宅地板
      高約一公尺，PVC管埋在地板下管徑20公分，所以更加可
      證明上述的判斷。」等語；結論及建議則為：「(一)93年敏
      督利颱風所造成的逕流量，由於排水方向改變，導致PVC
      管內有約40分鐘（7/3 AM7:40～AM8:20）的積水產生，此
      積水量應不至於會產生滲漏現象，但依據乙○○表示卻有
      滲漏現象，及後來建築師公會所作鑑定之試驗結果，可以
      判斷該共同牆內部應已有裂縫產生，所以當PVC管內有積
      水，且接管處未密合或有破損時，即會有水滲漏至牆中，
      因此就會有滲漏產生。(二)95年6月的降雨逕流量尚不至產
      生迴水，但卻有滲漏現象，此事件更可證明上述之共同牆
      中裂縫的存在，以及該PVC管接縫處接合不良或者PVC管本
      身已有破損，才會有滲漏產生情形。(三)至於該牆內裂縫產
      生之原因，係由921地震所引起、或是因漏水經年累月而
      產生、又或者是房屋本身材質老化所致，本鑑定案由於資
      料不足，無法判定。」等語，有該公會鑑定說明書在卷可
      參（外放）。又據該會鑑定人陳俊吉於本院補充說明稱：
      上開第(二)項共同牆中裂縫係指兩造房屋之共同壁；戊○○
      修建排水管改變原來行經路線、及施工品質不良導致滲漏
      ，應該負部分責任，加上共同壁有裂縫之故，如果沒有裂
      縫水不至於滲漏到乙○○的房屋內等語甚詳（見本院卷(一)
      第175、176頁）。又乙○○主張上開滲漏係發生於88年間
      921地震後，且於戊○○排水溝修建完成後發生滲漏現象
      等情，為戊○○所不爭（見本院卷(一)第97頁）。綜上事証
      可知；戊○○於921地震後修建排水溝，因排水方向改變
      ，該PVC水管有裂縫破損，當排水通過PVC管時循著裂縫處
      排出，又因兩造所有建物之共同壁內部早有裂縫，排水先
      滲漏至共同壁中，再滲漏流入乙○○屋內之事實，堪予認
      定。則戊○○否認系爭滲漏現象，並非其所設置之排水溝
      設置不當所致云云，即無足取。
    (二)戊○○修建系爭排水溝時因設置不當，就系爭排水溝等排
      水系統，欲修繕至不會漏水至乙○○之房屋，應為如何之
      修繕？修繕費用為多寡？
      乙○○於原法院主張戊○○應將系爭排水溝修繕至不會漏
      水至其房屋等語。戊○○則以：臺灣省水利技師公會上開
      鑑定書已認定將PVC管重新檢試更換破損管材、及共同牆
      部分予以防漏處理即可防漏，而更換PVC管等費用，同意
      依臺灣省建築師公會鑑定費用等語。按因故意或過失，不
      法侵害他人之權利者，負損害賠償責任；土地上之建築物
      或其他工作物所致他人權利之損害，由工作物之所有人負
      賠償責任。但其對於設置或保管並無欠缺，或損害非因設
      置或保管有欠缺，或於防止損害之發生，已盡相當之注意
      者，不在此限。民法第184條第1項前段、第191條第1項分
      別定有明文。查戊○○因修建系爭排水溝未能注意排水溝
      之施工品質及設置、保管是否有缺失，並防免造成他人因
      其工作物而致生損害，或就其設置之排水溝等排水設施不
      能證明該設置及保管無欠缺、及就防止損害之發生已盡相
      當之注意，自應認為戊○○就系爭排水溝之設置、維修、
      及保管為有過失，致漏水滲入乙○○所有之房屋內，則乙
      ○○主張排除侵害及賠償損害，請求戊○○應將所有123
      房屋之系爭排水溝，修繕至不會漏水至乙○○家中，洵屬
      有據，應予准許。又經本院囑託臺灣省水利技師公會就戊
      ○○修建系爭排水溝時因設置不當致造成滲漏，應為如何
      修繕始不會漏水至乙○○房屋一節，經該公會以修繕致不
      會產生滲漏，可分三部分施作：1.將PVC管重新檢試更換
      破損管材，確定通水時不會產生漏水。2.共同牆係房屋結
      構之重要部分，只能就發生滲漏部分予以防漏處理等語，
      足見；系爭排水溝修繕至不會漏水至乙○○之房屋，僅須
      更換破損之PVC管，及將共同牆施以防漏處理即可，而上
      開修繕費用多寡一節，亦經本院函請臺灣省建築師公會鑑
      定結果，以PVC管重新更換至不會漏水之費用為59,956元
      ，而共同壁防漏處理費用為161,401元；共同壁因裂縫之
      防漏修繕費用由該共同壁雙方共同負擔，但修繕費係可歸
      責於他方之事由所致者，由他方負擔等語，有臺灣省建築
      師公會96年12月19日台建師鑑96042字第610-2號函送之鑑
      定報告書在卷可參（外放）。兩造對上開修繕費用均無意
      見（見本院卷(一)第243頁、卷(二)第10頁）。查共同壁既為
      兩造所共有，且產生滲漏之原因，可能因921地震所引起
      、或因漏水經年累月而產生、或係房屋本身材質老化所致
      ，已如上開鑑定結果所示，尚無証據足以認定係可歸責於
      戊○○一方之事由所致，則關於共同壁防漏處理費用為
      161,401元部分，自應由兩造共同負擔，即兩造應各分擔
      80,701元。因之；乙○○請求戊○○應將系爭排水溝修繕
      至不會漏水至其房屋，如戊○○未自動履行，乙○○於聲
      請法院強制執行時，依強制執行法第127條規定，執行法
      院自得以戊○○上開鑑定修繕費用，即PVC管重新更換之
      費用59,956元、及共同壁滲漏處理費用80,701元，命戊○
      ○預行支付後進行修繕行為，使系爭排水溝修繕至不會漏
      水至乙○○之房屋，附此敘明。
    (三)乙○○房屋客廳與廚房的隔間牆滲漏現象，是否已達至該
      隔間牆應拆除重建之程度？拆除重建之費用多寡？
      乙○○主張：戊○○家庭污水自其修建系爭排水溝迄今，
      滲漏後再流入其家中隔間牆，已造成隔間牆構造上之毀壞
      ，非拆除重建，不足以回復舊觀及功能，且有危及家人之
      健康等語；戊○○則以：該隔間牆並無損壞之立即危險性
      ，並無拆除重建之必要，且乙○○主張之拆除重建費用12
      萬元，顯然過高，亦無憑據等語。查乙○○主張戊○○因
      修繕系爭排水溝不當產生之滲漏，波及其屋內客廳及廚房
      隔間牆一節，經本院履勘現場勘驗結果查明：乙○○屋內
      客廳後側與戊○○相鄰的隔間牆確留有滲水痕跡，如勘驗
      筆錄附件一相片所示（見本院卷(一)第62頁）；廚房前側與
      戊○○相鄰之隔間牆亦有滲水痕跡，如附件二相片所示（
      見同上卷第63頁）；穿堂部分（即由客廳到廚房之走道）
      亦有滲水痕跡，如附件三相片所示（見同上卷第64頁）。
      有本院勘驗筆錄在卷可稽，並為兩造所不爭，已如前述。
      而本院囑託臺灣省水利技師公會就乙○○住宅客廳後側之
      隔間牆、廚房前側隔間牆、及穿堂之滲漏現象，鑑定是否
      係隔鄰戊○○住宅修建排水溝不當所致，該公會亦以：「
      根據計算分析結果研判，修建排水管是會導致在戊○○屋
      前排水側溝中，水量增加及暗管中積水時間延長，加上兩
      屋之高程差為一公尺，若接管處密合度不夠、或是管材有
      破損，即會有水滲漏出到土壤中，而因為重力作用，滲出
      的水會流至共同牆處，加上牆中有裂縫，陳宅便會有滲漏
      之情形產生．．．；而陳宅客廳及餐廳的隔間牆部分，則
      可以拆除重新施做以確保安全」等語；再據鑑定人陳俊吉
      証稱：如僅為整修，因房屋老舊仍會發生滲漏，要徹底解
      決滲漏需要拆除重做比較妥當，因之前的滲漏已經造成裂
      縫產生等語（見本院卷(一)第176頁背面）。綜上；戊○○
      修建系爭排水溝因改變排水方向，該PVC水管裂縫破損，
      及兩造建物共同壁內部之裂縫，致滲漏至乙○○屋內客廳
      隔間牆、廚房隔間牆、及穿堂，亦產生滲漏現象，且已達
      至上開隔間牆應拆除重建，始能回復回狀等情，應堪認定
      。又乙○○所有建物之客廳與廚房之隔間牆，拆除重建之
      費用、及應予折舊之成數，經臺灣省建築師公會鑑定結果
      ，以該重建費用為40,693元，折舊成數為69%等情，亦有
      該公會上開鑑定報告書可佐，兩造對鑑定報告所示之上開
      拆除重建費用、及折舊成數後之費用為28,078元，均無意
      見（見本院卷(二)第10頁），則乙○○請求其房屋客廳與廚
      房隔間牆拆除重建之費用為28,078元，逾此數額之請求，
      核屬無據，應予駁回。
    (四)乙○○房屋之客廳與廚房隔間牆之滲漏，乙○○得請求之
      每日清潔費用之勞務損失、及非財產上之損失各應為多寡
      ？又上開清潔費用之勞務損失，應自何時起算?
      乙○○主張：戊○○家庭污水長期侵入其家中，致其每日
      均需額外花費時間進行清潔、消毒工作，其自受有額外付
      出家庭勞務之損害，以其時薪588元，再依勞動基準法第
      24條加計3分之1加班費計算，其每日受有784元之勞務損
      害，且應自89年1月1日起算；又上開滲漏易致住戶罹患各
      種疾病，其身心遭受極大之耗損，而不幸罹患食道癌，請
      求精神慰撫金100萬元等語。戊○○則辯以：乙○○主張
      上開之清潔、消毒時間、及損害金額應舉證証明；又乙○
      ○亦未曾舉證說明房屋滲漏自何時開始發生，其請求自89
      年1月1日起計算其損害賠償金額，並無依據；而精神慰撫
      金100萬元，亦顯然過高，應予酌減等語。經查：
      關於清潔費用部分：
        乙○○主張其每日需花費1小時清潔、消毒，應以其時
        薪加計3分之1計算為784元，惟已為戊○○否認。按請
        求損害賠償項目如非侵害個人專屬權益者，該賠償數額
        多寡，應衡諸社會客觀情事核定之，家庭清潔工作屬可
        替代性之勞務，非必由本人親自為之不可，故清潔費用
        之支出應依目前社會之收費標準定之，乙○○主張應依
        其上開時薪數加計加班費給付，即無足採。查家庭清潔
        工作目前時薪約為150元至250元一節，業經本院函台中
        市清潔服務商業公會查明在卷，有該同業公會95年7月1
        2日（95）中市星清字第0950712號函在卷可憑（見本院
        卷(一)第122頁），本院衡諸該收費標準以每小時250元較
        符合目前社會之時價，乙○○主張其每日需花費1小時
        進行清潔消毒工作，則乙○○每日得請求250元之清潔
        勞務支出費用，其逾此數額之請求，不應准許。又乙○
        ○於原審起訴時已陳明於88年921大地震後，戊○○房
        屋後方排水溝及化糞池遭地震毀損，致污水灌入其家中
        ，戊○○拒絕處理，嗣於88年10月間經潭子鄉公所補助
        每戶2萬元重建排水溝，而戊○○於重修改建排水溝後
        ，戊○○家庭污水灌入其家中之問題仍未解決，幾乎每
        日均有污水滲漏入家中等語；又乙○○於88年12月14日
        即以郵局存証信函，通知戊○○廢水天天注入其住家，
        應於12月20日前自行處理等語，有該郵局存証信函在卷
        可稽（見原審卷第33頁），足見；戊○○家中污水於88
        年12月間即滲漏入乙○○宅內，則其請求自89年1月1日
        起之清潔費用之勞務損失，應屬可採。又戊○○已於95
        年5月20日搬離所有上開房屋，乙○○減縮請求清潔費
        用至95年5月20日止，已如前述。依此計算結果，乙○
        ○自89年1月1日起至本件起訴之93年6月8日止，合計為
        1621日，以每日250元計算之清潔費，其得請求之金額
        為405,250元；及自93年6月9日起至95年5月20日止，每
        日按250元計算之清潔費損害金。
      關於精神慰撫金部分：
        乙○○主張戊○○上開不法侵害行為致其罹患食道癌，
        固據其提出診斷證明書為証，惟按損害賠償之債，以有
        損害之發生及有責任原因之事實，且二者間須有相當因
        果關係為成立要件，所謂相當因果關係，係以行為人之
        行為所造成的客觀存在事實，為觀察之基礎，並就此客
        觀存在事實，依吾人智識經驗判斷，通常均會發生同樣
        損害結果之可能者，該行為人之行為與損害之間，即有
        因果關係。乙○○雖罹患食道癌，惟食道癌之肇因與遺
        傳因素、飲食、環境、日常生活方式及生活壓力有關，
        並非可單一認定與住家環境有關聯而已，尚難認為二者
        間具有相當因果關係，乙○○以此由主張其健康權受侵
        害云云，應無足取。惟戊○○上開修建排水管不當發生
        滲漏，致污水滲入乙○○屋內，造成上開污染自有影響
        居住者之身體、及健康受到危害，自屬侵害他人身體、
        健康等人格法益，乙○○依民法第195條第1項規定請求
        賠償相當之金額，核與法相符，應予准許。次按慰藉金
        之賠償須以人格權遭遇侵害，使精神上受有痛苦為必要
        ，其核給之標準固與財產上損害之計算不同，然非不可
        斟酌雙方身分、資力與加害程度，及其他各種情形核定
        相當之數額（最高法院51年臺上字第223號判例參照）
        。故人格權遭遇侵害而受有精神上之痛苦，於請求賠償
        精神慰撫金時，其核給之標準須參酌實際受害情形、兩
        造之身分、地位及經濟狀況等情。本院審酌乙○○學歷
        為國中畢業，任職於台中港務局，及其因戊○○系爭排
        水溝設置不當造成滲漏，致其生活居家品質受到影響之
        程度；而戊○○則為國小畢業，從事清潔工，月薪約18
        ,000元，及修建排水溝之過失程度等情，認乙○○請求
        之精神慰撫金100萬元，尚嫌過高，應核減為40萬元，
        方屬允當。
    (五)乙○○對其房屋上開滲漏所受到之損害，是否與有過失？
      其應否分擔本件之損害賠償責任？
      乙○○主張：其於921地震後，主動協助鄰居向鄉公所請
      求修繕補助款，戊○○修建系爭排水溝不當發生漏水，其
      一再請戊○○配合解決問題，惟其均置之不理，其並無任
      何過失責任等語。戊○○則辯以：系爭排水溝尚提供告知
      訴訟人排水之用，非僅其一人專用，且乙○○拒絕原排水
      方向、及兩造共同壁滲漏始造成，而共同壁為兩造所共有
      ，管理、維護亦應由兩造共同負擔，乙○○就本件損害之
      發生與有過失等語。按損害之發生或擴大，被害人與有過
      失者，法院得減輕賠償金額或免除之。民法第217條第1項
      定有明文。經查：系爭漏水除戊○○設置之排水溝因排水
      方向改變，PVC管接管處未密合、或有破損產生滲漏外，
      尚因兩造所有房屋之共同牆中有裂縫，而共同牆之裂縫可
      能係921地震所引起、或因漏水經年累月而產生、或因房
      屋本身材質老化所致，如共同壁無裂縫，戊○○設置之排
      水溝PVC管內之水亦不至於滲漏到乙○○房屋內等情，均
      已如(一)項所述。兩造所有建物相緊鄰，共同壁為兩造所共
      有，管理、維護本應由兩造共同負擔，共同牆中之裂縫，
      既有可能係921地震引起、或因房屋本身材質老化所致，
      則共同壁中之裂縫致生滲水至乙○○屋內，乙○○亦應與
      戊○○共同負擔。又查88年921地震後，兩造及相鄰之受
      告知人甲○○、丁○○等人具名向台中縣潭子鄉公所聲請
      補助重建原有屋後排水溝，每戶2萬元經費；重建後之排
      水溝變更原來所設置橫向通往乙○○該戶之排水方向，而
      自戊○○住處廚房往大門口排放至門前之公設排水溝內（
      歐明憲及甲○○、丙○○、丁○○之家庭用水，均排入系
      爭排水溝）；而乙○○仍沿原來排水方向由其房屋右側排
      出等情，業經本院履勘現場查明屬實，並為兩造所不爭。
      查兩造及相鄰住戶間之排水溝原係沿各住戶屋後至乙○○
      房屋右側流入屋前之公共大排水溝內，又依乙○○於申請
      上開補助時所出具之土地使用同意書第(二)項亦記載：其願
      提供建排水溝地點為所有土地之後面圍牆向內一公尺處，
      與圍牆平行，然後延申銜接屋旁舊水溝牌等語（見原審卷
      第25頁），惟戊○○於修建完成之系爭排水溝，事實上並
      未依舊有排水方向、或依乙○○上開同意書所示之路線修
      建，而係自戊○○住宅後側之廚房地下往大門口排放至門
      前之公設排水溝內等情，乙○○固以：其曾在涂武雄家中
      協商，同意他們由附圖所示（見原審卷16頁）之黃色路線
      經由其屋後之圍牆前經過等語，惟為戊○○所否認，並以
      ：因乙○○拒絕之故，始變更原來之排水溝流向等語，並
      據提出乙○○於88年12月14日之存證信函為証（見原審卷
      第33頁）。而台灣水利技師公會亦以：本案係針對工程及
      水文水理分析，若依照原設施，該區不至產生積水，會發
      生此案爭議，應是改變排水及施工品質不良所導致等語，
      有該會上開鑑定報告可據，依此；戊○○設置之系爭排水
      溝PVC管固有未密合、或有破損之過失，惟改變原排水流
      向亦係造成滲漏之原因，而乙○○不同意排水溝仍沿用舊
      有之流向，戊○○乃不得不變更原排水方向，而改由上開
      流向設置，乙○○難認無過失。因之；系爭排水溝滲漏至
      乙○○屋內所生之損失，乙○○除因共同壁應共同負擔外
      ，尚因不同意排水溝依原舊有方向設置導致。本院審酌上
      情，認為乙○○就本件損害之發生應負1/4之過失責任，
      戊○○則應負3/4之過失責任，始為允當。
    (六)乙○○上開所受損害，其損害賠償請求權，是否已罹於時
      效消滅？
      乙○○主張: 本件屬於連續侵權行為並無時效消滅問題等
      語；戊○○則辯以：乙○○已自認於88年底921大地震，
      即已知有本件損害及賠償義務人，惟其卻遲至93年6月8日
      始具狀起訴請求損害賠償，顯已罹於二年之時效而消滅等
      語。按因侵權行為所生之損害賠償請求權，自請求權人知
      有損害及賠償義務人時起，二年間不行使而消滅；自有侵
      權行為起，逾十年者亦同。民法第197條定有明文。復按
      關於侵權行為損害賠償請求權之消滅時效，應以請求權人
      實際知悉損害及賠償義務人時起算。所謂知有損害者，加
      害人之侵權行為如連續（持續）發生者，被害人之請求權
      亦不斷發生，則該請求權之消滅時效亦應不斷重新起算。
      因此，連續性侵權行為，於侵害終止前，損害仍在繼續狀
      態中，被害人無從知悉實際受損情形，自無法行使損害賠
      償請求權，其消滅時效自應俟損害之程度底定知悉後起算
      （最高法院96年度台上字第188號判決意旨參照）。經查
      ：戊○○修建之系爭排水溝經原法院囑託台灣省建築師公
      會於93年10月6日進行測試滲水結果，乙○○所有建物之
      客廳後側側牆壁及廚房餐廳側面牆壁距地板面上緣均有1
      滲水處，且牆面多處油漆脫落與白華現象，足見；乙○○
      於93年6月8日提起本件訴訟後，系爭滲漏仍持續存在，消
      滅時效應俟損害之程度底定時起算，則本件侵權行為請求
      權自尚未罹於二年時效期間而消滅，戊○○上開所辯，自
      無足取。
    (七)綜上所述；乙○○得請求戊○○賠償之金額，計為乙○
      ○房屋客廳與廚房隔間牆拆除重建費用28,078元。自89
      年1月1日起至93年6月8日止之清潔費405,250元、及自93
      年6月9日起至95年5月20日止，每日按250元計算之清潔費
      。精神慰撫金40萬元。以上合計為833,328元，及自93
      年6月9日起至95年5月20日止，每日按250元計算之清潔費
      。惟系爭排水溝滲漏至乙○○屋內所生之損失，乙○○除
      因共同壁應共同負擔外，尚因不同意排水溝依原舊有方向
      設置所導致，乙○○就本件損害之發生應負1/4之過失責
      任，戊○○則應負3/4之過失責任，已如前述，則乙○○
      得請求戊○○賠償之金額為624,996元，及自戊○○於原
      審93年7月15日言詞辯論期日受本件請求催告之翌日即93
      年7月16日起至清償日止依年息5%計算之利息；及自93年6
      月9日起至95年5月20日止，每日按188元（角不計入）計
      算之清潔費損害金部分，為有理由，逾上開範圍之請求，
      則為無理由，應予駁回。
八、乙○○於本院提起追加之訴部分：
    乙○○主張：戊○○新建排水管溝不當，致造成家庭污水滲
    漏入其屋內，嚴重妨害其對所有房屋所有權之使用、收益，
    爰請求戊○○將房屋後方之排水溝等排水系統，全部重新改
    建等語。惟查：臺灣省水利技師公會上開鑑定書以：將PVC
    管重新檢試更換破損管材，確定通水時不會產生漏水；及將
    共同牆發生滲漏部分予以防漏處理等情，已如上述。足見；
    系爭排水溝修繕至不會漏水至乙○○之房屋，僅須更換破損
    之PVC管，及將共同牆施以防漏處理即可，尚不至於將戊○
    ○房屋後方之排水溝等排水系統，全部重新改建之必要。則
    乙○○於本院追加請求戊○○應將房屋後方之排水溝等排水
    系統，全部重新改建，洵屬無據，此追加之訴部分，應予駁
    回。
九、綜上所述；乙○○本於侵權行為、及所有權法律關係請求戊
    ○○應將坐落門牌號碼台中縣潭子鄉○○村○○路○段17巷
    13之123號房屋後方之排水溝等排水系統修繕至不會漏水至
    其所有坐落門牌號碼台中縣潭子鄉○○村○○路○段17巷13
    之122號房屋；及給付損害賠償金624,996元，及自93年7月
    16日起至清償日止依年息5% 計算之利息；以及自93年6月9
    日起至95年5月20日止，每日按188元計算之清潔費部分，為
    有理由，逾上開範圍之請求，則為無理由，應予駁回。原審
    以乙○○之請求於上開範圍內之金額予以准許，核與法相符
    ，戊○○上訴意旨求予廢棄改判，為無理由，此部分上訴應
    予駁回；惟就乙○○於超過上開金額及利息部分，為戊○○
    敗訴之判決，容有未洽，戊○○上訴意旨指摘原判決不當，
    求予廢棄改判，就該部分為有理由，自應由本院廢棄改判，
    如主文第二項所示。至乙○○上訴請求戊○○應再給付其
    1,604,564元之本息，及戊○○應自93年6月9日起至95年5月
    20日止，按日給付其超出188元清潔費用部分；及於本院追
    加之訴部分，均為無理由，應予駁回。又乙○○於本院追加
    之訴既經駁回，其假執行之聲請亦失所依附，應併予駁回。
十、本案事實已臻明確，兩造其餘攻擊防禦方法，不足以影響本
    判決結果，爰不一一論述，併此敘明。
據上論結：本件戊○○之上訴為一部有理由，一部無理由，乙○
○之上訴、及追加之訴均為無理由，依民事訴訟法第450條、第
449條第1項、第79條，判決如主文。
中    華    民    國    97    年    6     月    10    日
                  民事第四庭    審判長法  官  黃斐君
                                      法  官  陳蘇宗
                                      法  官  張浴美
以上正本係照原本作成。
乙○○得上訴。
如對本判決上訴，須於收受判決送達後20日內向本院提出上訴書
狀，其未表明上訴理由者，應於提出上訴後20日內向本院提出上
訴理由書（須按他造人數附具繕本）。
上訴時應提出委任律師為訴訟代理人之委任狀。具有民事訴訟法
第466條之1第1項但書或第2項之情形為訴訟代理人者，另應附具
律師及格證書及釋明委任人與受任人有該條項所定關係之釋明文
書影本。
                                      書記官  郭振祥
中    華    民    國    97    年    6     月    11    日
                                                      Ｍ


司法院資訊處製作；財團法人民間司法改革基金會備份。
